臺灣桃園地方法院民事判決　　　　　　　 99年度訴字第710號
原　　　告　劉國川
訴訟代理人　陳慶瑞律師
被　　　告　林宗喜
　　　　　　陳宗慶
　　　　　　劉美賢
上列當事人間請求拆屋還地等事件，於民國100 年10月6 日言詞
辯論終結，本院判決如下：
    主  文
原告之訴駁回。
訴訟費用由原告負擔。
    事實及理由
一、按訴狀送達後，原告不得將原訴變更或追加他訴，但有下列
    各款情形之一者，不在此限：二、請求之基礎事實同一者；
    被告於訴之變更或追加無異議，而為本案之言詞辯論者，視
    為同意變更或追加，民事訴訟法第255 條第1 項第2 款、第
    2 項定有明文。本件原告原起訴請求被告林宗喜應將占有如
    附圖所示A 、B 部分之建物拆除，並將該部分土地返還原告
    及其他全體共有人，嗣於訴訟中追加被告陳宗慶應與被告林
    宗喜將前揭建物拆除並返還該部分土地，核其追加係基於A
    、B 建物占有該部分土地之同一基礎事實，且被告並無異議
    而為本案之言詞辯論，是原告之追加與前揭規定相符，應予
    准許，合先敘明。
二、原告主張：原告與被告林宗喜、陳宗慶、劉勝智分別共有坐
    落桃園縣蘆竹鄉○○○○段羊稠坑小段116 之3 地號土地（
    下稱116 之3 地號土地），與被告林宗喜、陳宗慶、劉美賢
    及訴外人邱啟帆分別共有同段116 地號土地（下稱116 地號
    土地）。又共有人對於共有物之特定部分使用收益，仍需徵
    得他共有人之全體同意，否則即屬侵害他共有人之權利，然
    被告林宗喜、陳宗慶未經原告同意，擅自占有116 之3 地號
    土地如附圖所示A 、B 部分並建造建物使用，被告劉美賢未
    經原告同意，擅自占有116 地號土地如附圖所示C 、D 部分
    並建造建物使用，雖經原告多次催請被告協議洽購占用部分
    之土地，惟被告均藉詞拒絕，嗣經原告向桃園縣蘆竹鄉調解
    委員會聲請調解亦未成立。為此，爰依民法第767 條、第82
    1 條規定，請求被告分別拆除占有116 之3 及116 地號土地
    如附圖所示A 、B 、C 、D 部分之建物，並將上開土地返還
    原告及其他全體共有人。並聲明：(一)被告林宗喜、陳宗慶應
    將116 之3 地號土地如附圖所示A 、B 之建物拆除，並將上
    開土地返還原告及其他全體共有人。(二)被告劉美賢應將116
    地號土地如附圖所示C 、D 部分之建物拆除，並將該上開土
    地返還原告及其他全體共有人。
三、被告則以：
  (一)被告林宗喜、陳宗慶部分：
    116 、116 之3 地號土地，原為被告林宗喜、陳宗慶之祖父
    即原告之外祖父呂滄海所有，呂滄海之子林阿福為被告林宗
    喜、陳宗慶之父親，呂滄海之女劉林良為原告之母親，呂滄
    海分別將116 之3 、116 地號土地分予林阿福、劉林良耕作
    及居住使用，後因部分舊屋舍倒塌，林阿福乃在民國64年間
    於116 之3 地號土地建造如附圖所示A 、B 之建物，嗣林阿
    福死亡後，由被告林宗喜、陳宗慶繼承。又116 之3 、116
    地號土地本為同筆地號土地，於64年間始分割增加116 之3
    地號土地，因64年間農地受限法令無法分割，故116 之3 地
    號土地仍登記為兩造分別共有，惟為免日後發生爭議，原告
    、原告之兄弟即訴外人劉國川、林天賜於原告父親劉魚池之
    代理下，乃於64年5 月17日與林阿福協議分管，並簽立合約
    書1 紙（下稱系爭合約書），約定116 之3 地號土地由林阿
    福使用收益，116 地號土地則由原告、劉火生、林天賜使用
    收益，是原告既同意自116 地號土地分割出116 之3 地號土
    地，顯見原告有同意劉魚池代理為前揭分管協議之意思，則
    原告主張被告林宗喜、陳宗慶無權占有116 之3 地號土地如
    附圖所示A 、B 部分，並請求拆除A 、B 部分建物，及將該
    部分土地返還予原告及其他全體共有人，實屬無理。
  (二)被告劉美賢部分：
    劉林良死亡後，劉魚池再娶劉陳柿即被告劉美賢之母親，並
    居住於116 地號土地上之祖厝，後劉美賢徵得原告及其他共
    有人之同意，於64年間拆除部分祖厝，並出資興建如附圖所
    示C 、D 部分之建物，而由劉魚池於建造現場發落執行，原
    告為人子女豈能不讓自己父親在該土地上建屋使用，且原告
    於起造前或施工期間，經常出入工地現場均未出面阻止施工
    ，甚至原告之女兒即訴外人劉一慧亦曾於該建物內居住長達
    6 年多之時間，由此可證，建物係經原告同意下完成新建，
    原告主張被告劉美賢無權占有116 地號土地如附圖所示C 、
    D 部分，並無理由。
  (三)均聲明：如主文第1 項所示。
四、原告主張之事實，業據其提出116 、116 之3 地號土地之土
    地登記謄本暨異動索引、現場照片、調解不成立證明書、呂
    滄海之繼承系統表等件為證，被告固就其分別為附圖所示A
    、B 、C 、D 建物之所有權人，並未爭執，惟就其是否無權
    占用116 及116 之3 地號土地，則以前揭情詞置辯。是本件
    兩造爭執所在厥為：(一)原告與被告林宗喜、陳宗慶就116 之
    3 地號土地有無分管協議？(二)被告劉美賢是否經原告同意而
    於116 地號土地建造如附圖所示C 、D 建物？經查：
 (一) 按無代理權人以代理人之名義所為之法律行為，非經本人承
    認，對於本人，不生效力，民法第170 條第1 項定有明文。
    次按所謂默示之意思表示，除依表意人之舉動或其他情事，
    足以間接推知其有承諾之效果意思者外，倘單純之沉默，依
    交易上之慣例或特定人間之特別情事，在一般社會之通念，
    可認為有一定之意思表示者，自非不得謂為默示之意思表示
    ，最高法院97年度台上字第1668號判決可參。
  (二)原告與被告林宗喜、陳宗慶就116 、116 之3 地號土地有分
    管協議存在：
  1.被告林宗喜、陳宗慶辯稱劉魚池代理原告、劉火生、林天賜
    與林阿福協議分管，於64年5 月17日簽訂系爭合約書1 紙，
    並提出系爭合約書在卷可憑。參諸系爭協議書第1 、2 、6
    條分別載明：「第一條：座（應為「坐」）落蘆竹鄉○○○
    ○段羊稠坑第一二六地號建地零點零四九三公頃，全部分予
    乙方（即原告、劉火生、林天賜）永遠為業使用及收益，不
    論如何不得變更。第二條：座（應為「坐」）落蘆竹鄉○○
    ○○段羊稠坑第一二六之ㄧ地號建地零點零二八六公頃及同
    意將第一一五地號內田地零點零一零三公頃等全部分予甲方
    （即林阿福）永遠為業使用及收益，不論如何不得變更。…
    第六條：分管土地之位置如別紙實測所記載…」等語，有明
    確約定分別管理土地之意思，而所述126 、126 之1 地號土
    地之面積均分別與116 、116 之3 地號土地相同，有116 、
    116 之3 地號土地之土地登記謄本各1 份在卷可稽，且系爭
    合約書之實測圖所載分管土地之地形及鄰近同段115 地號土
    地，亦均與附圖所示116 之3 、116 地號土地之地形及鄰近
    115 地號土地之事實相符，是系爭合約書乃116 、116 之3
    地號土地之分管協議，應堪認定。
  2.原告雖主張其並未授權劉魚池簽訂系爭合約書云云，惟其復
    於本院陳稱：陳宗慶他父親也是民國60幾年蓋的，是在劉美
    賢蓋房子之後，我有叫他們不要蓋，因為我們有寫同意書，
    劉魚池是我爸爸，我沒有授權他處理等語（見本院卷第90頁
    ），就其有無簽訂系爭合約書乙節，前後所述並非一致，則
    劉魚池是否有原告所稱無權代理簽訂系爭合約書之情事，已
    非無疑。況116 之3 地號土地乃64年4 月25日分割自116 地
    號土地，有116 之3 土地之土地登記謄本暨異動索引附卷可
    稽，時點為系爭合約書簽訂之前，倘原告未有同意與林阿福
    分別管理116 、116 之3 號土地之協議存在，尚無將116 地
    號土地分割出116 之3 地號土地之必要，且林阿福所興建如
    附圖所示A 、B 建物均未逾越建築至116 地號土地上，有附
    圖可參，亦占有使用116 之3 地號土地迄今已逾30年以上，
    為原告所不爭執，則縱認劉魚池確實無權代理原告簽訂系爭
    合約書，然兩造為親近親屬關係，原告復自36年5 月21日起
    即與林阿福維持共有關係，自81年7 月23日起繼續與被告林
    宗喜、陳宗慶維持共有關係，揆諸首揭判決意旨，難認原告
    之前揭舉動，依一般社會通念不生默示承認劉魚池無權代理
    系爭合約書之效果。至原告又於本院中稱最近才知道土地被
    分割云云（見本院卷第90頁反面），然原告於93年2 月27日
    曾將116 地號土地應有部分6 分之1 以52萬元出售予同父異
    母之弟弟劉勝智，此為原告提出書狀所自承（見本院卷第35
    頁），原告顯非本件訴訟前始知悉土地有分割之事實存在，
    是其前揭主張，殊非可採，被告林宗喜、陳宗慶所為辯解，
    與事證相符，應屬可信。
  (三)被告劉美賢係經原告同意而於116 地號土地建造如附圖所示
    C 、D 建物：
    被告劉美賢辯稱建造如附圖所示C 、D 建物係經原告同意等
    語，雖為原告所否認，惟原告於本院中自承：女兒劉一慧因
    伊入獄而在70年間到祖厝由劉魚池代為撫養，劉陳柿均居住
    在新蓋之房屋，劉魚池是在照顧劉一慧之半年期間才住在祖
    厝內，其餘時間均與劉美賢住在新建房屋內，劉魚池是在85
    年過世等語（見本院卷第128 頁反面），是原告至遲於70年
    間已知悉被告劉美賢於116 地號土地建築房屋居住，應可認
    定。衡之被告劉美賢興建附圖所示C 、D 建物乃供劉魚池、
    劉陳柿居住使用，原告亦曾將女兒劉一慧交由劉魚池代為撫
    養，而劉魚池為兩造之父親，亦居住前揭建物迄至85年間，
    劉魚池顯有代理原告同意被告劉美賢出資建造C 、D 建物之
    意思表示，縱認劉魚池無權代理原告，然觀諸原告自承於93
    年2 月27日將116 地號土地應有部分6 分之1 出售予被告劉
    美賢之弟弟劉勝智，如前所述，而原告現所有應有部分6 分
    之1 乃於98年7 月10日受劉一慧之贈與而來，亦有116 地號
    土地之土地登記謄本及異動索引在卷可考，則揆之前揭判決
    意旨，原告使劉魚池繼續居住C 、D 建物，並分別移轉及受
    贈116 地號土地應有部分6 分之1 等舉動，兩造復有為同父
    異母兄妹關係之特別情事，顯然原告有默示承認劉魚池無權
    代理之意思表示，原告主張並未同意被告劉美賢建造附圖所
    示C 、D 部分建物云云，與一般社會常情相悖，並非可採，
    被告劉美賢前揭所辯，應屬可信。
五、綜上所述，被告林宗喜、陳宗慶係因與原告有分管協議而於
    116 之3 地號土地建造如附圖所示A 、B 建物，被告劉美賢
    係因得原告同意使用而於116 地號土地建造如附圖所示C 、
    D 部分建物，均屬有權占有，從而，原告請求被告拆除占有
    部分之建物並返還上開土地，為無理由，應予駁回。
六、本件事證已臻明確，兩造其餘攻擊防禦方法，於本判決結果
    不生影響，爰不一一論述，併此敘明。
七、結論：本件原告之訴為無理由，依民事訴訟法第78條，判決
    如主文。
中    華    民    國   100    年    10    月    27    日
                  民事第一庭    審判長法  官  郭琇玲
                                      法  官  范明達
                                      法  官  莊佩
以上正本係照原本作成。
如對本判決上訴，須於判決送達後 20 日內向本院提出上訴狀。
如委任律師提起上訴者，應一併繳納上訴審裁判費。
中    華    民    國   100    年    10    月    27    日
                                      書記官  黃澧